臺灣嘉義地方法院民事判決　　　　　　　 99年度家訴字第3號
原　　　告　蔣淑貞
　　　　　　蔣淑芬
　　　　　　蔣漢章
　　　　　　蔣淑苗
上四人共同
訴訟代理人　邱創典律師
追加　原告　蔣林白娥
訴訟代理人　蔣淑芬
被　　　告　蔣漢陞
訴訟代理人　蕭道隆律師
　　　　　　唐淑民律師
　　　　　　汪玉蓮律師
上列當事人間請求交付遺產事件，本院於民國100年6月28日言詞
辯論終結，判決如下：
    主  文
原告之訴駁回。
訴訟費用由原告負擔。
    事實及理由
甲、程序事項：
一、按訴訟標的對於數人必須合一確定而應共同起訴，如其中一
    人或數人拒絕同為原告而無正當理由者，法院得依原告聲請
    ，以裁定命該未起訴之人於一定期間內追加為原告。逾期未
    追加者，視為已一同起訴，民事訴訟法第56條之1 定有明文
    。本件追加原告蔣林白娥無正當理由拒絕同為原告，業經本
    院於民國100年4月26日以裁定命其追加為原告並確定在案，
    但原告蔣林白娥逾期未為追加，依前揭第1 款後段規定，追
    加原告蔣林白娥視為已追加。
二、按訴狀送達後，原告不得將原訴變更或追加他訴，但擴張或
    減縮應受判決事項之聲明者，不在此限，民事訴訟法第 255
    條第1項第3款定有明文。原告起訴時係請求被告返還新臺幣
    （下同）5,000,000 元予兩告公同共有。嗣訴狀送達後，擴
    張請求確認如附表編號 1所示被告所有之中華郵政股份有限
    公司新港郵局帳戶（下稱系爭新港郵局帳戶）之郵政儲金10
    7,096元，及如附表編號2至16所示之郵政儲金帳號定期存款
    總計16,665,000元為兩造之被繼承人蔣如松之遺產，被告均
    應返還予兩造公同共有等語（詳卷(一)第195 頁），核屬擴張
    訴之聲明，應予准許。
三、又民事訴訟法第247條第1項所謂即受確認判決之法律上利益
    ，係指因法律關係之存否不明確，致原告在私法上之地位有
    受侵害之危險，而此項危險得以對於被告之確認判決除去者
    而言，故確認法律關係成立或不成立之訴，茍具備前開要件
    ，即得謂有即受確認判決之法律上利益（最高法院42年度台
    上字第1031號判例參照）。本件原告等主張被告系爭新港郵
    局帳戶內之存款金額為兩造被繼承人蔣如松所有等語，為被
    告所否認，則被告系爭新港郵局帳戶內之存款金額是否為蔣
    如松所有？原告等是否可主張被告系爭新港郵局帳戶內之金
    額為蔣如松之遺產？皆處於存否不明之狀態，則原告等法律
    上之地位即有不安之狀態存在，渠等訴請確認如附表編號 1
    所示被告系爭新港郵局帳戶之郵政儲金107,096 元，及如附
    表編號2至16所示之郵政儲金帳號定期存款總計 16,665,000
    元為兩造被繼承人蔣如松之遺產等語，如經判決確認，其不
    安之狀態即可除去，是本件應認有即受確認判決之法律上利
    益，先予敘明。
乙、實體事項：
一、原告起訴主張：
  (一)被繼承人蔣如松係追加原告蔣林白娥之配偶、其餘原告及被
    告之父親，蔣如松於98年 6月30日死亡，其遺產應由兩造每
    人按各6分之1平均繼承。兩造之被繼承人蔣如松死亡時之遺
    產計有：
    嘉義縣新港鄉○○段溪北小段400 地號土地，面積2788平
      方公尺。
    同上段401號地號土地，面積2007平方公尺。
    嘉義縣新港鄉○○段498 地號土地，面積519.05平方公尺
      ，應有部分81500分之15158。
    同上段499地號土地，面積282.79平方公尺，應有部分815
      00分之15158 。
    同上段500地號土地，面積15.02平方公尺，應有部分8150
      0分之15158。
    嘉義縣新港鄉西北村8鄰溪北60號房屋一棟。
    台灣銀行太保分行帳號000000000000 號，存款1,246,600
      元。
    台灣銀行太保分行帳號000000000000 號，存款121,285元
      。
    新港郵局帳號0000000號，存款23,642元。
    嘉義縣新港鄉農會月眉分部帳號016317 號，存款141,372
      元。
    佳展貿易有限公司（下稱）投資2,417,147元。
  (二)惟被繼承人蔣如松死亡後，約於98年7月8日前後，經追加原
    告蔣林白娥、原告蔣淑芬、蔣淑苗與被告等4 人整理其於任
    職之佳展貿易有限公司（下稱佳展公司）辦公室，發現有被
    繼承人台灣銀行太保分行、中華郵政新港郵局、嘉義縣新港
    鄉農會月眉分部等存摺外，另有被告名義不詳金融機構等之
    存款摺，被告隨即將其名義之存摺取走，致追加原告蔣林白
    娥、原告蔣淑芬及蔣淑苗當場無法知悉存摺內容。
  (三)原告等於被繼承人蔣如松之上開台灣銀行存摺內，發現被繼
    承人另有親筆書寫之明細表1 件，另原告等發現被繼承人所
    有之台灣銀行太保分行存款存摺93年 2月25日有提款70萬元
    、94年1月3日提款20萬元、95年2月15日提款25萬元、95年8
    月4日提款11萬元、96年2月26日提款15萬元、96年10月18日
    提款15萬元、97年4月8日提款 8萬元、97年10月13日提款10
    萬元、98年2月18日提款10萬元，另新港郵局93年4月14日提
    款150 萬元等之提款紀錄，及其每月於佳展公司及保證責任
    嘉義縣種苗生產合作社（下稱種苗合作社）之薪水均下落不
    明。而被告亦於守葬期間，稱於被繼承人辦公處發現之存摺
    有千餘萬元，同時亦表明願做為被繼承人蔣如松之遺產處理
    ，惟迄原告辦妥繼承登記後，向被告請求應提出供做遺產分
    配，均遭拒絕。
  (四)經鈞院函調以被告名義申請之系爭新港郵局帳戶明細，始知
    悉被繼承人蔣如松死亡時，被告名義之系爭新港郵局帳戶有
    如附表編號1所示之存簿金額107,096 元，並有如附表編號2
    至15所示定期存款共計1,665,000 元。而附表所示之金額，
    與原告等於被繼承人蔣如松台灣銀行存摺內所發現其親筆書
    寫之明細表金額相符，且以被繼承人蔣如松生前每月有退休
    金優存利息18,699 元、老農津貼6,000元、佳展公司年收入
    350,176元、種苗合作社405,000元觀之，推算被繼承人蔣如
    松年所得在100 萬元以上，故自85年起至98年死亡止，其所
    得含利息應在150 萬元以上。然其死亡時，僅台灣銀行定存
    1,246,600元、活儲121,285元、新港郵局23,642元、新港農
    會月眉分部141,372 元，未見其餘款項。且被繼承人蔣如松
    於台灣銀行存摺內之手扎，與被告在系爭新港郵局定期存款
    之日期及金額均吻合，且被繼承人蔣如松於93年 4月14日自
    新港農會月眉分部提領150 萬元，轉帳到蔣如松新港郵局帳
    戶後，於93年 4月16日轉入被告系爭新港郵局帳戶定存，足
    認系爭新港郵局帳戶係蔣如松以被告名義存款，該帳戶之實
    際存款為蔣如松所有，屬蔣如松之遺產。
  (五)反觀被告自91年至97年之所得僅為3,175,257 元，故無上開
    郵局之存款能力，且該郵局之存款題提款多僅在支付電話及
    累積定期利息轉存外別無其他支出，況被告如有上開存款，
    何以購屋還向銀行貸款，小孩就學還辦理助學貸款。故系爭
    新港郵局帳戶內之存款，實係被繼承人蔣如松以被告名義之
    信託存款。並聲明：確認如附表編號1 所示被告所有之系爭
    新港郵局帳戶之郵政儲金107,096元，及如附表編號2至16所
    示之郵政儲金帳號定期存款總計16,665,000元為兩造之被繼
    承人蔣如松之遺產，被告均應返還予兩造公同共有等語。
二、被告答辯略以：
  (一)被繼承人蔣如松於98年 6月30日突遭病故，其生前在被告所
    經營之佳展公司上班，協助被告拓展並穩定日本之商業市場
    ，被告對於父親遺有多少財產並不知悉，迄接獲鈞院寄發之
    開庭通知單，始於99年1月4日前往調閱先父之遺產清冊，並
    於翌日至南區國稅局調閱父親生前於96年度、97年度所申報
    之所得稅資料各一份，且就被繼承人蔣如松之遺產，關於不
    動產部分，原告皆已辦理繼承登記，關於現金部分，業經全
    體繼承人同意並一同提領。
  (二)原告聲請調閱被告個人名義自90年至98年之綜合所得各類所
    得資料清單及結算申報書，顯逾本件交付遺產之範圍。茲陳
    報被繼承人蔣如松生前自95年1月至97年12月連續3年從佳展
    公司領取之月薪資表一疊，證明被繼承人蔣如松生前係按月
    向公司會計蓋章領取現金，至於領取薪資後如何花用，則非
    被告所能置喙，原告蔣淑貞、蔣淑芬、蔣漢章、蔣淑苗4 人
    與被告同為被繼承人蔣如松之子女，父親生前領取薪資後如
    何花用，為何須由被告舉證說明？況被告多年來經營公司之
    所得，為何須一併列入父親之遺產，亦是於情理法不合！故
    而，原告提起須先舉證證明被告多年來經營公司之所得，亦
    為父親所遺財產之一部後，才能命被告說明所得來源，不能
    一味以臆測或不存在之承諾，強令司法作違法之認定。且父
    親生前名下已有台灣銀行太保分行二個活儲帳戶及新港郵局
    、新港農會月眉分部各一個帳戶，如係自己之財產，無庸再
    一一存入被告於新港郵局所設之帳戶，原告等人欲將被告多
    年來經營公司之所得，強行併入父親之遺產予以均分，實與
    情理法不合。
  (三)被告每年約有150萬元收入，20年即有3千萬之收入。薪水年
    收入每年約70萬元，20年即有1400萬元。原告所述父親蔣如
    松台灣銀行太保分行、新港郵局存摺之提款，皆父親生前自
    己提款，且由其自行處分，父親於退休後亦曾向農會貸款30
    0 萬元替被告之兄買房子，貸款皆父親在繳納，且父親於佳
    展公司亦投資200 萬元。被告於守喪期間，並未稱於被繼承
    人辦公室發現之存摺有千萬餘元，表明願作為被繼承人蔣如
    松之遺產處理云云，故本件原告認被告的定存皆屬父親遺產
    ，顯屬無稽，原告之訴並無理由等語。並聲明如主文所示。
三、本院得心證之理由：
  (一)按當事人主張有利於己之事實，就其事實有舉證責任，民事
    訴法第277 條定有明文。又民事訴訟如係由原告主張權利者
    ，應先由原告負舉證之責，若原告先不能舉證，以證實自己
    主張之事實為真實，則被告就其抗辯事實即令不能舉證，或
    其所舉證據尚有疵累，亦應駁回原告之請求，最高法院17年
    上字第917號判例意旨參照。
  (二)查本件兩造被繼承人蔣如松於98年 6月30日死亡，蔣如松死
    亡時，遺有6筆土地、1棟房屋，台灣銀行太保分行、新港郵
    局及新港鄉農會月眉分部4個帳戶內之存款共計1,532,899元
    ，佳展公司投資2,417,147 元等情，有財政部臺灣省南區國
    稅局民雄稽徵所99年1月27日南區國稅民雄一字第099000094
    1號函檢附被繼承人蔣如松之遺產稅財產資料查詢1紙附卷可
    稽（詳卷(一)第52、53頁），且為兩造所不爭執，堪信屬實。
    惟原告主張被告系爭新港郵局帳戶內如附表所示之活儲及定
    期存款，亦為兩造被繼承人蔣如松所有，應為被繼承人蔣如
    松之遺產等語，則為被告所否認，揆諸前揭判例意旨，原告
    就所主張被告系爭新港郵局帳戶內之存款為被繼承人蔣如松
    所有乙節，自應舉證證明之。
  (三)經查，原告就前揭所為之舉證，不外乎主張：(1)原告等於被
    繼承人蔣如松台灣銀行存摺內發現之手札，其上記載之日期
    及金額，均與被告系爭新港郵局帳戶內之存款日期及金額相
    符；(2)被繼承人蔣如松之年收入為 100萬元以上，累積數年
    之收入金額與被告系爭新港郵局帳戶之存款金額相符；(3)被
    繼承人蔣如松於93年4月14日自新港農會月眉分部提領150萬
    元，轉帳到蔣如松新港郵局帳戶後，旋於93年 4月16日轉入
    被告系爭新港郵局帳戶定存；(4)被告系爭新港郵局帳戶之存
    提款單均為被繼承人蔣如松之筆跡；(5)被告本身年收入非甚
    高，購屋尚須貸款，其子就學亦辦理助學貸款，顯見被告並
    無可存款高達16,650,000元之資力等語，並主張系爭新港郵
    局帳戶係蔣如松以被告名義存款，該帳戶存款實際為蔣如松
    所有，屬蔣如松之遺產等語。
  (四)然查，原告等於被繼承人蔣如松台灣銀行存摺內發現之手札
    ，其上記載之日期及金額，均與被告系爭新港郵局帳戶內之
    定期存款日期及金額相符，業據原告提出被繼承人蔣如松筆
    跡之手札（其上「新港郵局」4個字除外），並有新港郵局
    檢送如附表所示之定期存款單在卷可稽（詳卷(二)第28、29、
    32、33、81至81頁），且為被告不爭執兩者日期及金額相符
    乙節，洵堪憑採。惟依兩者日期及金額相符，所足以證明者
    係被繼承人蔣如松知悉被告系爭新港郵局帳戶，及該帳戶內
    歷次定期存款之日期及金額，然尚不足以證明該帳戶內之存
    款金額係被繼承人蔣如松所有。
  (五)關於原告就所主張被告系爭新港郵局帳戶內之存款金額係被
    繼承人蔣如松所有乙節，原告所舉證據為推算被繼承人蔣如
    松之年收入與系爭新港郵局帳戶之金額相符，且被繼承人蔣
    如松於93年4月14日自新港農會月眉分部提領150萬元，轉帳
    到蔣如松新港郵局帳戶後，旋於93年 4月16日轉入被告系爭
    新港郵局帳戶，被告系爭新港郵局帳戶之存提款單均係被繼
    承人蔣如松之筆跡等語。惟查：
    (1)原告主張被繼承人蔣如松生前每月有退休金優存利息18,6
      99元、老農津貼6,000元、佳展公司年收入350,176元、種
      苗合作社405,000 元等語，則依原告前揭主張觀之，被繼
      承人蔣如松年收入約為1,051,564 元，原告乃主張被繼承
      人蔣如松「自90年起至死亡止」，應足夠有16,650,000元
      （原告誤載為1,650,000 元），並主張被告系爭新港郵局
      帳戶內之存款實際為蔣如松所有等語（詳卷(一)第187 頁）
      。惟依原告主張被繼承人蔣如松之年收入約1,051,564 元
      觀之，自90年迄蔣如松98年死亡時止，總金額約為9,464,
      076元（1,051,564元×9年＝9,464,076元），與被告系爭
      新港郵局帳戶之定存存款金額16,650,000元，兩者相去甚
      遠，無法證明被告系爭新港郵局帳戶內之存款來源，確係
      被繼承人蔣如松所有。
    (2)嗣原告另具狀主張被繼承人蔣如松年收入100 萬元以上，
      「自85年至98年死亡時止」，其所得含利息應在1500萬元
      以上等語（詳卷(二)第7 頁）。然而，被告系爭新港郵局帳
      戶內之定期存款，最早之存款日期為90年 2月21日，有該
      定期存款單附卷可稽（詳卷(二)第83頁），因此，原告先具
      狀主張被告系爭新港郵局帳戶內之資金來源，係被繼承人
      蔣如松「自90年起」算至死亡時止之總收入，惟事後見此
      段期間計算之總金額僅900 餘萬元，與被告系爭新港郵局
      帳戶內之存款金額相差700 餘萬元之譜，乃又更異主張系
      爭新港郵局帳戶內之資金來源，係被繼承人蔣如松自「85
      年起」算至其死亡時止之總收入。則原告就被告系爭新港
      郵局帳戶內之資金，何以自「85年」起計算被繼承人蔣如
      松之年收入總額乙節，未見其說明原由，再參酌原告前後
      更異主張起算被繼承人蔣如松年收入之情節，堪認原告僅
      係為了與被告系爭新港郵局帳戶內高達16,650,000元定存
      金額大致相符，乃更異主張自「85年」起算被繼承人蔣如
      松之年收入總額。由此足認，原告對於被告系爭新港郵局
      帳戶內如附表所示之存款金額，尚無法證明全數係被繼承
      人蔣如松所有之資金。
    (3)況且，縱使原告主張自「85年」起算至被繼承人蔣如松98
      年間死亡時止，被繼承人蔣如松此段期間之總收入約為15
      00萬元等語，然被繼承人蔣如松苟於14年間累積1500萬元
      ，必須不吃不喝且無任何民生購物，亦毫無額外支出，方
      可能於14年間累積1500萬元存款，此情非但與社會常情有
      違，且原告蔣淑芬於本院更陳稱：被告向伊承認父親有給
      500 萬元給被告蓋房子等語（詳卷(二)第96頁），苟原告蔣
      淑芬前揭所述屬實，則被繼承人蔣如松於14年間不吃不喝
      所累積之1500萬元存款，尚須扣除贈與給被告之500 萬元
      ，則被繼承人蔣如松如何有16,650,000元存款存放於被告
      系爭新港郵局帳戶內？
    (4)再者，如附表所示之存款來源，除附表編號10之定期存款
      之來源，係被繼承人蔣如松新港農會月眉分部帳戶於93年
      4月14日提領150萬元，轉帳到蔣如松新港郵局帳戶，再於
      93年4月16日轉入被告系爭新港郵局帳戶之外（詳卷(二)第3
      3 頁），其餘各筆存款來源，原告等除以推算被繼承人蔣
      如松之歷年收入而主張為蔣如松所有之外，未能舉出各筆
      存款確係源自蔣如松所有之證據。況兩造對於附表編號 2
      、4、7至16所示之定期存款立帳申請書均係被繼承蔣如松
      筆跡乙節固不爭執，且有立帳申請書及本院筆錄附卷可稽
      （詳卷(二)第28、29、32、33、49頁），惟就附表編號3、5
      、6所示之定期存款立帳申請書，被告則辯稱附表編號5所
      示立帳申請書之儲戶姓名由其親簽，至於附表編號3、6所
      示之儲戶姓名、地址及身分證號碼均由其親簽等語（詳卷
      (二)第81、83、88頁）。本院參酌附表編號3、6所示立帳申
      請書上儲戶姓名及地址，附表編號3 所示立帳申請書上之
      身分證號碼，其上書寫之筆劃及特徵，確與兩造所不爭執
      之被繼承人蔣如松筆跡不同，則原告主張被告系爭新港郵
      局帳戶完全係被繼承人蔣如松所使用云云，亦與附表編號
      3、6所示之立帳申請書筆跡不符，是其前揭主張亦非可採
      。
四、綜上所述，原告等主張被告系爭新港郵局帳戶內之存款全係
    被繼承人蔣如松所有等語，渠等所舉證據係以推算被繼承人
    蔣如松歷年總收入足敷系爭帳戶內之存款金額為證，惟原告
    就被繼承人蔣如松歷年總收入之期間，先主張自90年間起算
    至98年止，嗣見此段期間之總收入與系爭帳戶存款金額差距
    約700 餘萬元，又改稱自85年間起算云云，則原告等前後主
    張不一，且何以改自85年間起算乙節，均未予說明並舉證證
    明之，則原告等主張被告系爭新港郵局帳戶內之存款全屬被
    繼承人蔣如松所有云云，難認屬實。況且，被告系爭新港郵
    局帳戶內存款，縱有部分金額係自被繼承人蔣如松帳戶所匯
    入，惟被繼承人蔣如松將款項匯入被告系爭新港郵局帳戶之
    原因亦有多端，或出於借名登記，惟亦可能出於贈與之意，
    原告既主張被繼承人蔣如松係出於借名登記或信託登記而存
    入系爭帳戶，則原告自應就其主張之法律原因舉證證明之，
    然原告就此未曾舉證以實其說，故其前揭主張，亦無足憑採
    。從而，原告主張確認如附表編號1 所示被告所有之系爭新
    港郵局帳戶之郵政儲金107,096元，及如附表編號2至16所示
    之郵政儲金帳號定期存款總計16,665,000元為兩造之被繼承
    人蔣如松之遺產，被告均應返還予兩造公同共有等語，為無
    理由，應予駁回。
五、本件待證事實已臻明確，兩造其餘之攻擊防禦方法及舉證，
    經本院斟酌後，認於判決結果已不生影響，爰不一一詳為論
    述。
六、據上論結，原告之訴為無理由，依民事訴訟法第78條，判決
    如主文。
中    華    民    國    100    年    7     月    12    日
                  家事法庭法  官  林中如
以上正本係照原本作成
如對本判決上訴，須於判決送達後20日之不變期間內，向本院提
出上訴狀。如委任律師提起上訴者，應一併繳納上訴審裁判費。
中    華    民    國    100    年    7     月    12    日
                          書記官  陳慶昀
附表：
┌──┬─────┬────┬────────┐
│編號│  帳  號  │儲金種類│結存金額(新台幣)│
├──┼─────┼────┼────────┤
│1   │000000-0  │存簿    │  107,096元     │
├──┼─────┼────┼────────┤
│2   │0-00000000│定期    │1,000,000元     │
├──┼─────┼────┼────────┤
│3   │0-00000000│定期    │1,000,000元     │
├──┼─────┼────┼────────┤
│4   │0-00000000│定期    │1,500,000元     │
├──┼─────┼────┼────────┤
│5   │0-00000000│定期    │1,000,000元     │
├──┼─────┼────┼────────┤
│6   │0-00000000│定期    │2,000,000元     │
├──┼─────┼────┼────────┤
│7   │0-00000000│定期    │  850,000元     │
├──┼─────┼────┼────────┤
│8   │0-00000000│定期    │1,000,000元     │
├──┼─────┼────┼────────┤
│9   │0-00000000│定期    │1,000,000元     │
├──┼─────┼────┼────────┤
│10  │0-00000000│定期    │1,500,000元     │
├──┼─────┼────┼────────┤
│11  │0-00000000│定期    │1,000,000元     │
├──┼─────┼────┼────────┤
│12  │0-00000000│定期    │  800,000元     │
├──┼─────┼────┼────────┤
│13  │0-00000000│定期    │1,000,000元     │
├──┼─────┼────┼────────┤
│14  │0-00000000│定期    │1,000,000元     │
├──┼─────┼────┼────────┤
│15  │0-00000000│定期    │1,000,000元     │
├──┼─────┼────┼────────┤
│16  │0-00000000│定期    │1,000,000元     │
└──┴─────┴────┴────────┘